【裁判字號】    94,訴,866
【裁判日期】    950117
【裁判案由】    常業詐欺等
【裁判全文】
臺灣彰化地方法院刑事判決               94年度訴字第866號
公  訴  人  臺灣彰化地方法院檢察署檢察官 宙股
被      告  甲○○
選任辯護人  陳聰能律師
上列被告因常業詐欺等案件，經檢察官提起公訴 (93年度偵字第
4558號)，本院判決如下：
    主  文
甲○○共同意圖為自己不法所有，以詐術使人交付本人之物為常
業，處有期徒刑壹年肆月，緩刑伍年。
    事  實
一、戊○○（另行告發）係址設彰化縣彰化市○○路425號「長
    森醫院」之院長及實際負責人，具有該醫院人事決定權，負
    責聘僱醫師、指示該院職員向中央健康保險局請領醫療給付
    等行政作業事項。甲○○具有合法醫師資格並領有執業執照
    ，其長期居住於台北縣，並未在彰化境內執業。戊○○及甲○○等均明知未取得合法醫師資格者，不得執行醫療業務，
    惟竟基於幫助未取得合法醫師資格者執行醫療業務之犯意，
    並共同基於意圖為自己不法所有而以詐欺為常業，及行使業
    務上登載不實文書之犯意聯絡，自民國八十五年間起，至九
    十四年四月間止，由戊○○向甲○○借用醫師證書及執業執
    照登錄於長森醫院，約定每月租照費用為新台幣（下同）一
    萬五千元，甲○○無須南下看診，另由戊○○僱用某真實姓
    名年籍不詳、未具有合法執業醫師資格但與其等有共同犯意
    聯絡之成年男子，在院方對外公告甲○○門診時段，及部分
    查訪住院病人時段，冒用甲○○名義執行外骨科醫療業務，
    且由該名男子填載病歷資料及開立處方簽。繼由不知情之醫
    院行政人員填製保險對象門診就醫紀錄明細表、醫療費用申
    請表等文書，據以向中央健康保險局申報以甲○○名義所為
    之看診紀錄而行使上述不實資料，使承辦公務員陷於錯誤，
    陸續核撥健保診療費用予長森醫院，總計金額達八百七十一
    萬三千一百三十七元，而營利作為生活之資，並以為常業。
二、案經民眾告發由台灣彰化地方法院檢察署檢察官偵查起訴。
    理  由
一、訊據被告甲○○固坦承其將醫師執業執照登錄於長森醫院，
    惟矢口否認有租借牌照、詐領保險費之犯行，辯稱：伊雖住
    在北部，但偶爾會南下至長森醫院看診，伊與院方約定每月
    一萬五千元之底薪，超過約定之業績再另行給付現金作為報
    酬，並非出借牌照擔任掛名之醫師云云。另辯護意旨略以：
    長森醫院之電腦每日由門診主任負責開啟，並按照門診表排
    定之醫師名單輸入代碼，惟有時原定醫師請假或有其他因素
    ，暫由其他醫師代替支援，而未及時更正原已輸入之醫師代
    碼時，會出現實際看診醫師與電腦紀錄門診醫師不相符合之
    狀況，因此向中央健康保險局申報時，才發生多筆以被告名
    義申報給付，但實際上不是被告親自看診之情形，然而長森
    醫院一向均聘僱合格醫師從事醫療行為，以起訴書所記載之
    六位病患為例，均係由具有外科醫師執照之庚○○醫師看診
    ，此六例係因電腦作業疏失方申報為被告診治，並非僱用不
    具醫師資格者代為看診，又被告近年因身體不適（罹患腦血
    管病變、高血壓及輕度智能障礙），已減少看診次數，但其
    仍為長森醫院合法聘僱之醫師，非出借牌照，為此請求諭知
    被告無罪之判決云云。
二、經查：
  (一)觀諸卷附長森醫院門診表，可知被告於九十一年十月間，在
    門診表上被排定之看診科目及時間為：「外骨科：星期二下
    午、晚上，星期四上午、下午、晚上，星期六上午」（見九
    十二年度他字第二○一三號卷宗第九頁），又其於九十三年
    十一月間，在門診表上被排定之看診科目及時間為：「內科
    ：星期二晚上、星期三晚上，外骨科：星期六上午」（見九
    十三年度偵字第四五五八號卷宗第十八頁），足認被告係長
    森醫院所排定具有固定門診時段之醫師。而依中央健康保險
    局所提供長森醫院以被告名義申領之健保費用觀之，自八十
    五年四月二日起，至九十三年十二月三十日止，申報筆數甚
    多，總金額已達八百七十一萬三千一百三十七元（見本院卷
    (二)）。然查上述期間內，被告曾於九十一年九月二十日至二
    十七日出境而不在國內，但長森醫院仍有被告看診紀錄共三
    十五筆，另被告復於九十二年九月二十三日至十月十日出國
    ，而此期間內被告竟仍有看診紀錄三十二筆（參見告入出境
    查詢結果表二張及申報明細表，附於九十二年度他字第二○
    一三號卷宗第十九、二十、二二、二三頁），其中病患丁○○、丙○○、辛○○、己○○均到庭證稱其等並非由被告看
    診（按被告年事已高，滿頭白髮，雖證人無法清楚記憶醫師
    面貌，但均證稱看診醫師年紀與被告特徵不符）。足證長森
    醫院確有虛報實際看診醫師之情形。
  (二)長森醫院院長即證人戊○○於本院審理時，到庭作證坦承該
    院有錯報診療醫師而向中央健康保險局請領健保給付之情形
    ，但證稱係因為電腦作業疏失導致云云。惟依其所證述被告
    支領薪資之方式為：底薪每月一萬五千元，超過約定診次之
    業績另外給予現金酬勞，業績係以電腦登錄為準等情觀之，
    長森醫院必得有正確之電腦統計制度及管理程序，使能核實
    計算被告之業績酬勞，豈有經常錯誤登錄看診醫師之理？況
    證人戊○○證稱：被告在八十八年以後只是兼職，薪水都不
    會超過其業績，又近年因身體不佳，其看診情形不固定，每
    月診次亦未予以限制，有時一、二個星期才來一、二次云云
    ，惟參酌中央健康保險局提供之申報資料，被告自八十八年
    一月十日起至九十三年十二月三十日之看診次數非常頻繁（
    見本院卷(二)第八十三頁至二百四十八頁），並不低於八十八
    年以前之看診頻率，顯見申報錯誤情形嚴重，實難認係出於
    偶然疏失所致，又院方既已明知被告身體不佳，無法定期南
    下看診，但為何門診表上仍為被告安排多個固定看診之時間
    ，亦顯係出於欺騙病患之目的。兼衡長森醫院班表上另一位
    外科醫師即證人庚○○在本院審理時證稱：我自八十九年開
    始擔任長森醫院外科醫師，至九十四年四月一日離職，星期
    一至六都有看診，外科及骨科幾乎都是我的病人，我與被告
    見面之次數不超過二次等語。參照長森醫院班表上所排定之
    外骨科醫師不過二至三人，以其營業規模而論，醫師等彼此
    之間應甚為熟悉，然證人庚○○醫師在任職之四、五年期間
    ，竟只見過被告二面，足認被告並未實際在長森醫院執業。
  (三)再查被告於調查局接受詢問時坦承：我從八十五年間開始受
    僱於長森醫院擔任外科醫師，我平時一年到長森醫院看診一
    、二次，每次停留一、二天，長森醫院每月支付我一萬五千
    元的薪資，每三個月將薪資匯到我永和市永貞郵局帳戶內，
    我在長森醫院並未固定班次看診，如前所述每年僅到長森醫
    院看診一、二次，雖有親自看診，但每年看診病患僅有少數
    人，從八十五年執業到九十二年，所看病患大概只有十人左
    右，九十三年以後便未在長森醫院看診，因為我看診的病患
    人數很少，等於是把醫師執照借給長森醫院，這應該算是我
    和長森醫院之間的默契，長森醫院借我的醫師執照可以提高
    醫院的等級，增加病床數，因此醫院支付我每月一萬五千元
    當作酬勞，我會將醫師執照借給長森醫院，是因為我已經退
    休，出借醫師執照每月可以拿到一萬五千元作為養老金等語
    （見九十四年四月二十一日彰化縣調查站訊問筆錄，附於九
    十三年度偵字第四五五八號卷宗第五十八頁至六十四頁），
    另於偵訊時供稱：我有去看診過，但次數太少，我不會用電
    腦，戊○○還有教我用電腦，他說學電腦比寫字還方便，我
    一年大概去一、二次，時間約一個診次，看不了什麼病人，
    因為我不懂台語，醫院沒有給我固定班次，我是貪圖一萬五
    千元的小利才這樣，一萬五千元是出借牌照的費用，醫院是
    貪圖大利等語（見九十四年四月二十一日偵訊筆錄，附於九
    十三年度偵字第四五五八號卷宗第三五至三七頁）等語。上
    述被告之自白，清楚說明其何以借牌予長森醫院之原由，且
    係在案件偵查初期所為之陳述，較少受他人左右影響，顯具
    較高之可信性。辯護意旨雖提出國防大學國防醫學院三軍總
    醫院附設民眾診療服務處診斷證明書，及國軍桃園總醫院附
    設民眾診療服務處診斷證明書，以證明被告患有腦血管病變
    、高血壓、輕度智能障礙等疾病，表示被告在調查站及偵訊
    時因緊張、失智而供述不實，惟辯護意旨用以證明被告有輕
    度智能障礙之診斷證明書，係其於九十四年十二月二十三日
    前往國軍桃園醫院附設民眾診療服務處掛號「神經內科」後
    取得之證明文件，而非由精神科醫師出具證明，是否能證明
    被告智能障礙足以影響其理解及表達能力，已有可疑，且觀
    諸被告在法庭上之回答清楚明白，並無緊張或失常之表現，
    又其在調查站及偵訊時之供述詳盡明確，已如前述，應可採
    信，益徵被告確係將牌照租借予長森醫院，而未實際前往執
    行醫療業務。
  (四)被告於偵訊時辯稱其出借牌照，足以使長森醫院可以提高醫
    院等級，增加病床數目，另辯護意旨指出該院所聘僱醫師均
    有合格醫師牌照，未曾僱請不具牌照之醫師，並說明長森醫
    院在被告出國期間所申報之看診病患丁○○、乙○、丙○○
    、辛○○、己○○均係由庚○○醫師看診云云，惟查：證人
    丁○○於本院審理時證稱：我在九十一年九月十日中午受傷
    ，下午開刀，半年後又去開刀拿釘子，九月十九日到九月二
    十三日因為胸痛，曾回去住院治療，有二位醫師幫我看，一
    位是庚○○醫師（當庭指認證人庚○○），另一位是甲○○
    醫師，年約四、五十歲（當庭指認並非被告），二次住院期
    間幫我看診的甲○○醫師都是同一人，我回去復診及復健時
    ，都是掛郭醫師及石醫師的門診，因為我住院時都是他們二
    人去巡房，所以按照他們門診時間表去掛號，我認識郭醫師
    ，另一位大家都叫他石醫師等語。由上述證詞，可知長森醫
    院班表上所排定之甲○○醫師，並非證人庚○○，且另有一
    固定之中年人冒用被告之名義執行業務，足證長森醫院借用
    被告之牌照，並非意在提高醫院級數及增加病床數，而係為
    僱用不詳姓名年籍之中年人從事醫療行為。衡情若該名中年
    人具有合法牌照，長森醫院當無須再租借被告牌照而增加營
    業費用，是以該名中年人並不具有合法之醫師執照，應堪認
    定。
  (五)綜前所述，長森醫院在被告出國期間仍向中央健康保險局申
    請醫療給付，足證其確有申報不實情形，再參諸長森醫院為
    被告所安排之門診表，及證人庚○○證稱很少見到被告、證
    人丁○○證稱甲○○醫師不是被告，而另有其人等情，足認
    長森醫院僱用未具合法醫師執照者以被告名義進行看診，是
    以被告於偵訊時自白借牌一節，應可採信，其於本院審理時
    ，翻異前詞，改稱其有實際看診及拿取業績獎金云云，及證
    人戊○○辯稱是因為電腦作業疏失致申報錯誤云云，顯分別
    係事後卸責及迴護被告之詞，不足採信。被告既將牌照借予
    長森醫院，其客觀上應得以預見長森醫院可能作為非法用途
    （包括促使無照者取得執業掩護），縱於借牌時未言明在先
    ，但既已可得預見，則其對於發生此情形顯抱持無所謂之態
    度，上述非法僱用及申報不實之行為，應未違背被告本意，
    依刑法第十三條第二項之規定，其當以故意犯論處。綜上，
    本件事證明確，被告犯行堪以認定。
三、按醫師法第二十八條前段之犯罪，以未具有合法醫師資格，
    為犯罪構成要件之一，而被告具有合法醫師資格，是與此罪
    構成要件不符，又因該罪並非因身分或其他特定關係而成立
    之犯罪，是以被告所為不能依刑法第三十一條第一項之規定
    ，論以醫師法第二十八條前段之共同正犯（最高法院八十六
    年度台非字第二一四號判決參照），公訴意旨認被告係違反
    醫師法第二十八條前段之正犯，容有未洽。惟被告提供醫師
    合法牌照掩護他人犯罪行為，係基於幫助他人違反醫師法第
    二十八條罪名之犯意，而實施構成要件以外之行為，是其所
    為，應係犯醫師法第二十八條前段之幫助犯。又被告提供牌
    照使他人以其名義登載於病歷資料上，並供長森醫院據以向
    中央健康保險局請領健保給付，使中央健康保險局承辦公務
    員陷於錯誤並核發健保給付，期間長達十年，而恃此為業，
    核其此部分所為，係犯刑法第二百十六條、第二百十五條業
    務上登載不實罪，及刑法第三百四十條常業詐欺罪。被告雖
    非實際製作病歷及申報健保給付之人，惟倘若欠缺被告出借
    牌照及證人戊○○租用、登錄牌照之行為，勢將無法遂行上
    述犯行，是以被告與該冒名執行醫療業務之中年人及證人戊○○間，就前揭犯行，互有犯意之聯絡及行為分擔，為共同
    正犯。其等利用長森醫院所屬不知情之行政人員製作保險對
    象門診就醫紀錄、醫療費用申請表等文書，向中央健康保險
    局請領醫療給付，為間接正犯。被告所犯上述三罪（幫助未
    取得醫師資格者執行醫療業務罪、業務上登載不實罪、常業
    詐欺罪）之間，有手段、目的之牽連關係，依刑法第五十五
    條之規定，從較重之常業詐欺罪論處。爰審酌被告出借牌照
    供他人使用，使無照醫師得以從事醫療行為，規避行政監督
    及應負之醫療責任，對病患就醫權益影響甚大，並審酌其年
    事已高，尚無前科等一切情狀，量處如主文所示之刑，以示
    儆懲。末查：被告前未曾受有期徒刑以上刑之宣告，有台灣
    高等法院被告全國前案紀錄表在卷可稽，其在本案偵、審期
    間，南北往返奔波出庭應訊，且年已屆滿八十歲，有高血壓
    及腦血管病變纏身，信其經此教訓，已知所警惕，而無再犯
    之虞，本院認所宣告之刑，以暫不執行為適當，爰宣告緩刑
    五年，以啟自新。
四、至長森醫院院長戊○○亦涉有前揭犯嫌，已如前述，此部分
    宜由檢察官另行分案調查，亦併予敘明。
據上論斷，應依刑事訴訟法第二百九十九條第一項前段，醫師法
第二十八條前段、刑法第十一條前段、第三十條第一項、第二十
八條、第二百十五條、第二百十六條、第三百四十條、第五十五
條、第七十四條第一款，罰金罰鍰提高標準條例第一條前段，判
決如主文。
本案經檢察官李毓珮到庭執行職務。
中    華    民    國    95    年    1     月    17    日
                  刑事第三庭    審判長法  官  余仕明
                                      法  官  姚銘鴻
                                      法  官  黃玉齡
以上正本證明與原本無異。
如不服本判決，應於判決送達後10日內，向本院提出上訴狀（須
附繕本），上訴於台灣高等法院台中分院。
中    華    民    國    95    年    1     月    17    日
                                      書記官  林怡吟
附錄本案論罪科刑法條全文：
醫師法第28條
  未取得合法醫師資格，擅自執行醫療業務者，處6個月以上5
  年以下有期徒刑，得併科新臺幣30萬元以上150萬元以下罰金
  ，其所使用之藥械沒收之。但合於下列情形之一者，不罰：
  一  在中央主管機關認可之醫療機構，於醫師指導下實習之
      醫學院、校學生或畢業生。
  二  在醫療機構於醫師指示下之護理人員、助產人員或其他
      醫事人員。
  三  合於第 11 條第 1 項但書規定。
  四  臨時施行急救。
中華民國刑法第216條
  行使第210條至第215條之文書者，依偽造、變造文書或登載不
  實事項或使登載不實事項之規定處斷。
中華民國刑法第215條
  從事業務之人，明知為不實之事項，而登載於其業務上作成之
  文書，足以生損害於公眾或他人者，處 3 年以下有期徒刑、
  拘役或500元以下罰金。
中華民國刑法第339條
意圖為自己或第三人不法之所有，以詐術使人將本人或第三人
  之物交付者，處5年以下有期徒刑、拘役或科或併科1千元以下
  罰金。
以前項方法得財產上不法之利益或使第三人得之者，亦同。
前二項之未遂犯罰之。
中華民國刑法第340條
  以犯第339條之罪為常業者，處1年以上7年以下有期徒刑，得
  併科5萬元以下罰金。


司法院資訊處製作；財團法人民間司法改革基金會備份。
